臺灣苗栗地方法院民事判決　　　　　　　 94年度訴字第301號
原　　　告　鴻豐矽砂有限公司
法定代理人　丁○○
訴訟代理人　廖宜祥律師
被　　　告　乙○○
　　　　　　丙○○
　　　　　　己○○
　　　　　　　　　　　　0號
　　　　　　戊○○
上三人共同
訴訟代理人　徐正安律師
複代理人　　甲○○
上列當事人間請求確認優先購買權存在等事件，本院於民國94年
10月27日言詞辯論終結，判決如下：
    主  文
原告之訴駁回。
訴訟費用由原告負擔。
    事實及理由
一、被告乙○○經合法通知，未於言詞辯論期日到場，查無民事
    訴訟法第386 條所列各款情形，爰依原告之聲請，由其一造
    辯論而為判決。
二、原告主張：坐落苗栗縣南庄鄉○○段第41之2 、41之4 地號
    土地原為被告乙○○所有，經本院民事執行處以93年度執字
    第6832號查封拍賣，兩筆土地均由被告丙○○、己○○、戊○○拍定取得，其中被告丙○○取得應有部分10分之5 ，被
    告己○○取得應有部分10分之3 ，被告戊○○取得應有部分
    10分之2 ，系爭41之2 地號土地拍定價金為新臺幣（下同）
    680,000 元，41之4 地號土地拍定價金則為720,000 元，然
    原告就系爭兩筆土地有租賃權存在，且於土地上蓋有鐵皮屋
    廠房，約定租金為每年24,000元，有原告向財政部台灣省中
    區國稅局（下稱中區國稅局）所申報之營利事業所得稅結算
    申報核定通知書可資證明，本院民事執行處於拍賣公告上已
    載明系爭兩筆土地不予點交，卻未於拍賣程序中通知原告得
    以同一價格優先購買，此一執行程序之瑕疵應予撤銷，並由
    原告以上開拍定價格優先承買，為此訴請確認原告就系爭兩
    筆土地有優先購買權存在，另請求塗銷被告乙○○與被告丙○○、己○○、戊○○間之所有權移轉登記，命被告乙○○
    將系爭兩筆土地以前開拍定價格出賣予原告，且辦理所有權
    移轉登記等語；並聲明：(一)確認原告對坐落苗栗縣南庄鄉○○段第41之2 、41之4 地號土地有優先購買權存在。(二)被告
    乙○○與被告丙○○、己○○、戊○○間之所有權移轉登記
    應予塗銷；被告乙○○應將前項所示兩筆土地分別以680,00
    0 元及720,000 元出賣予原告，並辦理所有權移轉登記予原
    告。
三、被告則以：原告自承並無書面租賃契約存在，復未提出公司
    內部之會記帳簿資料證明確有租金支出，至其所提出及法院
    向中區國稅局查詢之86年度至88年度營利事業所得稅結算申
    報核定通知書上就租金之項目並未載明標的為何，不能確認
    即為系爭兩筆土地之租金，亦無法證明於系爭兩筆土地拍賣
    當時仍有租賃關係存在，而原告法定代理人丁○○於法院執
    行處人員前往查封之時，業已表示土地上之廢棄廠房非其所
    有，亦無租約存在，另原告法定代理人於臺灣高等法院臺中
    分院93年度上易字第161 號民事事件審理時主張該公司已於
    89年間解散，其既於主觀上認為公司法人格已不存在，自不
    可能以法定代理人之身分與土地所有人訂定租賃契約等語，
    資為抗辯；並聲明如主文所示。
四、兩造不爭執之事實：
（一）系爭兩筆土地原為被告乙○○所有，經本院民事執行處以
      93年度執字第6832號查封拍賣，兩筆土地均由被告丙○○
      、己○○、戊○○拍定取得，其中被告丙○○就兩筆土地
      取得之應有部分均為10分之5 ，被告己○○取得之應有部
      分均為10分之3 ，被告戊○○取得之應有部分均為10分之
      2 。
（二）系爭41之2 地號土地拍定價金為680,000 元，41之4 地號
      土地拍定價金則為720,000 元。
五、得心證之理由：
（一）按基地出賣時，地上權人、典權人或承租人有依同樣條件
      優先購買之權；出賣人未通知優先購買權人而與第三人訂
      立買賣契約者，其契約不得對抗優先購買權人；土地法第
      104 條第1 項前段、第2 項後段固分別定有明文；惟按當
      事人主張有利於己之事實者，就其事實有舉證之責任；民
      事訴訟法第277 條前段亦定有明文；又房屋基地之優先承
      買權，係承租人對於出租人之買賣契約訂立請求權，須以
      對於房屋基地有租賃關係存在為其前提要件，故提起此項
      訴訟之原告，應先證明其基地租賃關係存在，始有買賣契
      約訂立之請求權可言；而前開法條所規定承租人之基地優
      先購買權，必須在基地出賣時，仍具租賃關係為前提；最
      高法院69年度台上字第2391號、78年度台上字第1897號判
      決意旨分別可資參照。原告既以其就系爭兩筆土地有租賃
      權存在為由，而主張優先購買權，則其就系爭兩筆土地於
      拍賣當時是否確有租賃關係存在，即為本件所應審究之首
      要爭點，並應由原告就上開有利於己之事實負舉證之責任
      。
（二）經查：原告自承其就系爭兩筆土地並未簽訂書面租賃契約
      ，而卷附原告所提及本院向中區國稅局函查之原告自86年
      度至88年度營利事業所得稅結算申報核定通知書上，於「
      損益科目」欄第11項雖均載有「租金支出」申報額24,000
      元，然並未具體載明其所承租之標的或內容為何，無從遽
      行認定必屬原告就系爭兩筆土地所支出之租金，況上開文
      件係屬原告於86年度至88年度之營利事業所得稅申報核定
      資料，而系爭兩筆土地係於93年11月16日拍定，業經本院
      依職權調閱前開執行事件卷宗核明無誤，縱使前開申報資
      料上所載每年租金支出24,000元部分係屬原告就系爭兩筆
      土地所給付之租金，亦不能證明其於拍定當時仍有租賃關
      係繼續存在。
（三）至被告即系爭土地之原所有人乙○○雖陳稱：原告就該兩
      筆土地至法院拍賣之日止仍有租賃關係存在，每年租金為
      24,000元，原告均以現金支付，且其並未於拍賣程序中通
      知原告優先購買云云，故認諾原告之主張（見本院94年10
      月4 日言詞辯論筆錄），另證人黃汝華亦於本院審理中到
      庭證稱：系爭兩筆土地原為乙○○所有，拍賣之前有租給
      原告，每年租金為24,000元，在原告之營利事業所得稅申
      報資料中列有租金支出，且有聽原告之股東討論過此事云
      云（見本院94年10月27日言詞辯論筆錄），亦附和原告之
      主張，然查：被告乙○○、證人黃汝華2 人均為原告公司
      之股東，且分別為原告公司法定代理人丁○○之妻、子，
      業據丁○○、乙○○、黃汝華3 人當庭陳稱明確，是被告
      乙○○、證人黃汝華2 人與原告方面關係緊密，利害一致
      ，不無因此迴護原告之可能，其2 人之陳述難期真實，不
      能遽予憑採，況證人黃汝華業已陳稱其就上開租賃關係存
      在之資訊均來自於父親丁○○，更難令人信其所述確與實
      情相符，是不能單憑被告乙○○之認諾及證人黃汝華之證
      述，即率行認定原告就系爭兩筆土地確有租賃關係存在。
（四）另查：本院民事執行處於92年度執字第1887號強制執行事
      件中，曾在92年5 月23日下午3 時20分前往系爭兩筆土地
      現場執行查封，債務人乙○○之夫即原告法定代理人丁○○（當時原名為黃炳輝）曾在現場陳稱：土地上廢棄廠房
      非債務人所有，係多年前出租予他人設廠用，現已無再使
      用，且也無租約存在等語，並於查封筆錄上簽名為據，此
      有被告所提出該次查封筆錄影本1 份在卷可稽，並經本院
      依職權調閱上開事件卷宗查明屬實，而丁○○身為原告之
      法定代理人，倘原告就系爭兩筆土地確有租賃關係存在，
      丁○○自不至於全無所悉且對法院執行人員否認租約存在
      之事實，詎其事後翻異前詞，自相矛盾，復於本件起訴空
      言聲稱原告就系爭兩筆土地與原所有人間有租賃關係存在
      ，其主張洵非足採。
（五）綜上所述，原告既未能舉證證明其就系爭兩筆土地於執行
      法院拍定當時確有租賃關係存在，揆諸前揭法條規定及判
      決意旨，其遽行提起本訴，請求確認就系爭兩筆土地有優
      先購買權存在，另請求塗銷被告乙○○與被告丙○○、己○○、戊○○間之所有權移轉登記，命被告乙○○將系爭
      兩筆土地以前開拍定價格出賣予原告且辦理所有權移轉登
      記，均無理由，應予駁回。
六、訴訟費用負擔之依據：民事訴訟法第78條。
中　　華　　民　　國　　94　　年　　11　　月　　10　　日
                  民事庭法　官　邱光吾
以上正本係照原本作成
如對本判決上訴，須於判決送達後20日內向本院提出上訴狀
                        書記官　葉燕蓉
中　　華　　民　　國　　94　　年　　11　　月　　10　　日
